【裁判字號】    97,訴,584
【裁判日期】    980119
【裁判案由】    確認買賣關係不存在等
【裁判全文】
臺灣屏東地方法院民事判決               97年度訴字第584號
原      告  乙○○
被      告  丙○○
被      告  臺灣屏東地方法院
法定代理人  丁○○
訴訟代理人  甲○○
當事人間確認買賣關係不存在等事件，本院於民國98年1 月5 日
言詞辯論終結，判決如下：
    主  文
原告之訴駁回。
訴訟費用由原告負擔。
    事  實  及  理  由
一、本件被告丙○○未於言詞辯論期日到場，核無民事訴訟法第
    386 條各款所列情形，爰依原告聲請，由其一造辯論而為判
    決。
二、原告主張：
  (一)原告於民國95年12月5 日就被告丙○○所有坐落屏東縣內埔
    鄉○○○段261 地號土地（下稱系爭土地）公同共有6 分之
    5 ，於被告臺灣屏東地方法院（以下簡稱屏東地院）95年度
    執字第2463號強制執行程序第3 次拍賣期日，以底價新臺幣
    （下同）55萬元投標應買並得標，並已繳納保證金11萬元，
    嗣於繳納尾款時，經屏東地院告以所標買之權利標的並非原
    告所認知之公同共有6 分之5 ，而是6 分中之4 分之1 權利
    ，原告始知悉本件係拍賣被告丙○○與其他三位公同共有人
    之公同共有6分之5 之權利，其餘6分之1 為第三人所有，因
    此拍賣權利範圍實質上為系爭土地6 分之5 的4 分之1 。但
    原拍賣公告卻記載權利範圍為系爭土地公同共有6分之5的權
    利，而備註欄則記載：「本件土地係拍賣債務人丙○○之公
    同共有權，由徐苑菁、丙○○、徐美蕙、徐茂蘭公同共有。
    」，一般人自前揭拍賣公告記載，無從判斷係債務人丙○○
    單獨享有6 分之5 之權利，或與其他三人共同享有6分之5的
    權利，此標示方法極易引起錯誤，使人誤認為債務人的權利
    範圍是6 分之5 ，因此先後才有訴外人邱容儀、鍾量在二人
    因不知情，誤為投標而同遭沒收保證金與補繳差額的命運，
    且屏東地院執行處迄至訴外人邱容儀陳情後，於第 3拍，即
    原告棄標後始更正拍賣公告之標示。因此原告拒絕給付尾款
    ，係因被告屏東地院拍賣公告權利範圍之標示錯誤，導致原
    告誤為應買之意思表示。爰依據民法第88條之規定，撤銷該
    意思表示等語，並聲明：確認原告與被告丙○○間就屏東地
    院95年度執字第2463號強制執行事件於95年12月5 日投標所
    為之買賣關係不存在，被告屏東地院應返還原告19,750 元，
    及自起訴狀繕本送達之翌日起，至清償日止，按週年利率百
    分之5 計算之利息。
  (二)對被告答辯之陳述：
   1、原告於95年12月5 日投標應買如起訴狀所訴之系爭土地，
      被告屏東地院答辯稱：拍賣公同共有之權利，拍賣公告內
      為如何標示，法無明文，惟考量公告對象為不特定之大眾
      ，故執行實務上應使其記載之內容及方式簡明易解。本件
      系爭土地之原拍賣公告記載「權利範圍」公同共有 6分之
      5 ，「備考欄」記載債務人丙○○之公同共有權，極易使
      一般大眾誤認被告丙○○之權利範圍為6 分之5 ，原告亦
      因誤認而投標，經屏東地院執行之書記官告知：所投標應
      買之權利標的非原告認知之公同共有6 分之5 ，而是6 分
      之5 的4 分之1 ，致原告拒絕給付尾款，並當場向書記官
      表示，原告撤銷不為應買，並請求退還保證金，書記官當
      場告知須等到特別拍賣無人投標應買，方可退還保證金。
      此拍賣公告之標示極易引起使人誤認，才有訴外人邱容儀
      、鍾量在不知情，與原告一樣誤為投標，原告棄標，始更
      正拍賣公告之標示，若無易使一般大眾誤認亦何須更正。
   2、原告投標之前若知情權利範圍是公同共有6 分之5 的4 分
      之1 ，依常理言，應以考量清楚才會去投標，怎可能棄標
      拒絕給付尾款。
   3、原告相信承辦書記官所說：待法官批示本件撤銷買賣，本
      件自始買賣不存在，價款即可返還，應不用訴訟靜待法院
      通知，始延遲提出訴訟時機，以救濟自己權利等語。
三、被告部分：
  (一)屏東地院則以：
   1、按於拍賣債務人公同共有之權利時，應在拍賣公告內為如
      何之標示，法無明文，惟考量公告對象為不特定之大眾，
      故執行實務上應使其記載之內容及方式簡明易解。查本件
      係拍賣債務人丙○○就屏東縣內埔鄉○○○段261 地號與
      第三人徐苑菁、徐茂蘭及債權人徐美蕙公同共有應有部分
      6 分之5 之公同共有權，該拍賣公告之權利範圍、備考、
      備註等各欄位分別記載「公同共有六分之五」、「債務人
      丙○○之公同共有權利」、「六、本件土地係拍賣債務人
      丙○○之公同共有權，由徐苑菁、丙○○、徐美蕙、徐茂
      蘭公同共有。」等語，並無不符上開權利狀態之記載，且
      無使人不明瞭之處，且嗣後被告雖因應陳情而修改，然觀
      諸修改後拍賣公告之權利範圍、備考、備註等各欄位係為
      「債務人丙○○公同共有之權利」、「本件土地由債務人
      丙○○與徐苑菁、徐美蕙、徐茂蘭公同共有六分之五」、
      「六、本件土地係拍賣債務人丙○○之公同共有權，由債
      務人丙○○與徐苑菁、徐美蕙、徐茂蘭公同共有六分之五
      。」等語，該修改前後文字編列或有修改，但所記載之內
      容並無二致，且各公同共有人之權利，及於公同共有物之
      全部。故公同共有人對於公同共有物並無應有部分之可言
      ，系爭拍賣公告之記載，於法並無不合。
   2、原告於95年12月5 日第3 次拍賣時以468,000 元得標系爭
      土地，惟觀屏東縣內埔鄉○○○段261 地號土地，於95年
      時公告現值為每平方公尺600 元，該筆土地之面積為5897
      平方公尺，若以原告主張之誤認面積為公同共有6 分之5
      土地計算，應為4914平方公尺，並以公告現值每平方公尺
      600 元計算，則系爭土地之公告現值已達2,948,500 元，
      若減價2 次於第3 拍時，其公告現值仍達1,887,040 元，
      惟原告僅以473, 000元得標 (含地上物77,000元，共為
      550,000 元)， 價差逾四倍有餘，且以原告得標價
       (473,000 元)除以原告所主張之誤認面積 (4914平方公
      尺)， 則每平方公尺價格僅96元，但觀屏東縣內埔鄉○○
      ○段261 號土地位於產業道路旁，距聯外道路大同路五段
      約100 公尺，鄰近並有警察分局、東勢國小，豈有如此廉
      價之理！因此原告之得標價格與其之主張兩者比較顯不合
      理，若非如拍賣公告「六、本件土地係拍賣債務人丙○○
      之公同共有權，由債務人丙○○與徐苑菁、徐美蕙、徐茂
      蘭公同共有六分之五。」所述，是拍賣公同共有權6 分之
      5 中之4 分之1 ，豈可能有如此之價格！因此原告於起訴
      中不言及拍賣價格之差異徒以公告錯誤為由而為其論據，
      實與常理有違，不足採信。
   3、退萬步言，若該拍賣公告果真導致原告誤為應買之意思表
      示，則依民法第90條之規定，其錯誤意思表示之撤銷權，
      經過一年而消滅。惟觀本院95年度2463號執行卷內，原告
      於95年12月5 日第3 次拍賣時以55萬元得標系爭土地及其
      地上物，經本院於96年1 月11日通知原告於文到7 日內繳
      交尾款，原告於同年月15日收受送達，惟並無於時間內繳
      交尾款，本院方進行第3 次拍賣之再行拍賣，且本件強制
      執行事件經第 3次拍賣之再行拍賣後，又經公告特別拍賣
      及減價拍賣之程序，後由債權人承受，再於96年6 月14日
      本院以95執字第2463號裁定命原告負擔再拍賣之費用及價
      金之差額119,750 元，於97年4 月30日寄送繳納差額通知
      於原告，原告並於97年5月2日將扣除拍賣保證金110,000
      元之餘額9,750 元繳納到院，總計自原告得標至其繳納差
      額到院，其間歷時約1 年6 個月原告均未有撤銷錯誤之意
      思表示到院，今提本訴，顯已逾民法第90條規定之1 年除
      斥期間，其訴已於法不合，應予駁回。
   4、原告民事意見意旨略以：其於民國95年12月5 日就訴外人
      丙○○所有公同共有6 分之5 之坐落屏東縣內埔鄉○○○
      段261 地號土地，於被告95年度執字第2463號強制執行程
      序第3 次拍賣期日得標後，於繳納尾款時，經被告法院書
      記官告知其所標買之權利標的並非公同共有6 分之5 ，而
      是6 分之5 中之4 分之1 權利，致其拒絕給付尾款，並當
      場向書記官表示撤銷應買且請求退還保證金，另有邱容儀
      及鍾量在等人於不知情之情形下誤為投標，又於原告棄標
      後始更正公告之標示，若無使一般大眾誤認又何需更正云
      云。按於拍賣債務人公同共有之權利時，應在拍賣公告內
      為如何之標示，法無明文，觀諸修改後拍賣公告之權利範
      圍、備考、備註等各欄位係為「債務人丙○○公同共有之
      權利」、「本件土地由債務人丙○○與徐苑菁、徐美蕙、
      徐茂蘭公同共有六分之五」、「六、本件土地係拍賣債務
      人丙○○之公同共有權，由債務人丙○○與徐苑菁、徐美
      蕙、徐茂蘭公同共有六分之五。」等語，該修改前後文字
      編列或有修改，但所記載之內容並無二致，僅是使其記載
      之內容及方式讓一般大眾更簡明易解而已。
   5、按債權人聲請強制執行，應以書狀提出於執行法院為之，
      強制執行法第5 條定有明文，於起訴時民事訴訟法第244
      條第1 項亦有相類之規定。因此不論是起訴之訴訟行為或
      是強制執行之執行行為，其主體應是法院而非執行職務之
      法院書記官，合先敘明。本件拍賣公告並無使人誤認之處
      ，且從原告得標價格亦可推知該拍賣標的並非公同共有 6
      分之5 ，而是6 分之5 中之4 分之1 權利，此部分業於前
      答辯狀中提出答辯。至於原告主張其於於繳納尾款時，當
      場向法院書記官表示撤銷應買且請求退還保證金乙節，為
      被告所否認，姑不論原告應向執行之法院具狀為撤銷之意
      思表示，且依常理，若其曾當場向法院書記官表示撤銷應
      買且請求退還保證金，則此關乎當事人權益之情事應會製
      作筆錄以證明之，惟觀之95年度執字第2463號執行卷內並
      無相關之記載，且原告若真曾向相關人員具體表示撤銷應
      買且請求退還保證金，依常理，亦不會於得標後相隔約 1
      年半之97年5 月2 日 (執行卷328頁)繳納扣除原繳納保證
      金外之再拍賣費用及價金9750元，足見原告上開主張不足
      採信。
   6、另於特別拍賣期間聲明應買之應買人鍾量在，其係因資金
      籌備不足(執行卷214 頁)而撤回應買之意思表示，而非如
      原告所言是誤為投標，併為敘明等語置辯，並聲明：原告
      之訴駁回。
  (二)被告丙○○部分：未於言詞辯論期日到場，亦未提出書狀作
    任何聲明或陳述。
四、兩造不爭執之事實：原告有去屏東地院投標應買系爭土地及
    地上物等2 宗不動產（案號：95年度執字2463號），出價55
    萬元得標。
五、兩造爭執之事實：原告認為屏東地院上開強制執行案件，因
    拍賣公告拍賣之權利範圍記載不清楚，造成原告應買時，誤
    解拍賣的公同共有權利之6 分之5 ，而非6 分之5 之4 分之
    1 ，但被告屏東地院認為從拍賣公告及價格觀之應無使原告
    誤解之處。
六、本院之判斷：
(一)、按於拍賣債務人公同共有之權利時，應在拍賣公告內為如何
    之標示，法無明文，惟考量公告對象為不特定之大眾，故執
    行實務上應使其記載之內容及方式簡明易解。查本件係被告
    屏東地院拍賣債務人丙○○就屏東縣內埔鄉○○○段261 地
    號與第三人徐苑菁、徐茂蘭及債權人徐美蕙公同共有應有部
    分6 分之5 之公同共有權，該拍賣公告之權利範圍、備考、
    備註等各欄位分別記載「公同共有六分之五」、「債務人丙
    ○○之公同共有權利」、「六、本件土地係拍賣債務人丙○
    ○之公同共有權，由徐苑菁、丙○○、徐美蕙、徐茂蘭公同
    共有。」等語，並無不符上開權利狀態之記載，且無使人不
    明瞭之處，且嗣後被告雖因應陳情而修改，然觀諸修改後拍
    賣公告之權利範圍、備考、備註等各欄位係為「債務人丙○
    ○公同共有之權利」、「本件土地由債務人丙○○與徐苑菁
    、徐美蕙、徐茂蘭公同共有六分之五」、「六、本件土地係
    拍賣債務人丙○○之公同共有權，由債務人丙○○與徐苑菁
    、徐美蕙、徐茂蘭公同共有六分之五。」等語，該修改前後
    文字編列或有修改，但所記載之內容並無二致，且各公同共
    有人之權利，及於公同共有物之全部。故公同共有人對於公
    同共有物並無應有部分之可言，系爭拍賣公告之記載，於法
    並無不合。
(二)、再者，被告屏東地院所為上開拍賣公告拍賣附表上地號、地
    上物與備考欄上「債務人丙○○之公同共有權」、備註欄上
    「一、上開不動產2 宗合併拍賣，請投標人分別出價。」、
    「二、拍賣最低價額合計新臺幣：伍拾肆萬伍仟元，以總價
    最高者得標。」「三、保證金新臺幣：壹拾萬玖仟元。」、
    「六、本件土地係拍賣債務人丙○○之公同共有權，由徐苑
    菁、丙○○、徐美蕙、徐茂蘭公同共有。」等語，係記載在
    同一頁且相連在一起，亦有屏東地院95年11月14日拍賣公告
    1 紙在卷可考，原告既可得知合併拍賣之不動產2 宗並繳納
    保證金11萬元及書寫投標金額（否則如何以超越最低價額之
    投標最高價55萬元得標），又豈能置同列於備註欄「六、本
    件土地係拍賣債務人丙○○之公同共有權，由徐苑菁、丙○
    ○、徐美蕙、徐茂蘭公同共有六分之五。」等公告於不顧，
    顯見原告辯稱上述記載會有誤認而引起錯誤係屬卸責之詞。
(三)、原告於95年12月5 日第3 次拍賣時以473,000 元得標系爭土
    地，惟觀屏東縣內埔鄉○○○段261 地號土地，於95年時公
    告現值為每平方公尺600 元，該筆土地之面積為5897平方公
    尺，若以原告主張之誤認面積為公同共有6 分之5 土地計算
    ，應為4914平方公尺，並以公告現值每平方公尺600 元計算
    ，則系爭土地之公告現值已達2,948,500 元，若減價2 次於
    第3 拍時，其公告現值仍達1,887,040 元，惟原告僅以
    473,000元得標 (含地上物77,000元，共為550,000元)， 價
    差逾四倍有餘，且以原告得標價 (473,000元)除以原告所主
    張之誤認面積 (4914平方公尺)， 則每平方公尺價格僅96元
    ，但觀屏東縣內埔鄉○○○段261 號土地位於產業道路旁，
    距聯外道路大同路五段約100 公尺，鄰近並有警察分局、東
    勢國小，豈有如此廉價之理！因此原告之得標價格與其之主
    張兩者比較顯不合理，若非如拍賣公告「六、本件土地係拍
    賣債務人丙○○之公同共有權，由債務人丙○○與徐苑菁、
    徐美蕙、徐茂蘭公同共有六分之五。」所述，是拍賣公同共
    有權6 分之5 中之4 分之1 ，豈可能有如此之價格！因此原
    告於起訴中不言及拍賣價格之差異徒以公告錯誤為由而為其
    論據，實與常理有違，不足採信。
(四)、綜上所述，原告主張因被告屏東地院拍賣公告權利範圍之標
    示錯誤，導致原告誤為應買之意思表示，而依據民法第88條
    之規定，撤銷該意思表示等語，並聲明：確認原告與被告丙
    ○○間就屏東地院95年度執字第2463號強制執行事件於95年
    12 月5日投標所為之買賣關係不存在，被告屏東地院應返還
    原告19,750元，及自起訴狀繕本送達之翌日起，至清償日止
    ，按週年利率百分之5 計算之利息，即嫌無據，應予駁回。
七、本件原告之訴為無理由，依民事訴訟法第385 條第1 項前段
    、第78條，判決如主文。
中    華    民    國    98    年    1     月    19    日
                  民事第二庭    法  官  張世賢
正本係照原本作成。
如不服本判決，應於收受送達後二十日內向本院提出上訴書狀，
其未表明上訴理由者，應於提出上訴後二十日內向本院補提理由
書狀（均須按他造當事人之人數附繕本）。
                                書記官  粘嫦珠
中    華    民    國    98    年    1     月    20    日


司法院資訊處製作；財團法人民間司法改革基金會備份。
